【裁判字號】    97,訴,145
【裁判日期】    970219
【裁判案由】    商業會計法等
【裁判全文】
臺灣板橋地方法院刑事判決               97年度訴字第145號
公  訴  人  臺灣板橋地方法院檢察署檢察官
被      告  甲○○
上列被告因商業會計法等案件，經檢察官提起公訴（96年度偵緝
字第3229號），本院受理後被告為有罪之陳述，經合議庭裁定由
受命法官獨任進行簡式審判程序，判決如下：
    主    文
甲○○連續商業負責人，以明知為不實之事項，而填製會計憑證
，處有期徒刑壹年；減為有期徒刑陸月，如易科罰金，以銀元
佰元即新臺幣玖佰元折算壹日。
    事    實
一、甲○○於民國94年7 月22日起至95年1 月間，擔任址設臺北
    縣板橋市○○路○ 段89號卡順國際有限公司（下稱卡順公司
    ）之董事，屬公司法規定之公司負責人，詎其於94年7 月至
    10月擔任卡順公司負責人期間，明知卡順公司無實際銷貨之
    事實，竟基於填製不實統一發票以幫助他人逃漏稅捐之概括
    犯意，於不詳地點，以卡順公司名義，連續填製如附表所示
    虛偽不實之統一發票共計61張，金額合計為00000000元，再
    分別交付予如附表所示之公司行號等納稅義務人作為進項憑
    證，供上開公司行號持向稅捐稽徵機關申報扣抵營業稅額，
    以此不正當之方法，幫助上開公司行號納稅義務人逃漏營業
    稅共計0000000 元（各公司行號逃漏之稅捐額詳如附表所載
    ），均足以生損害於稅捐稽徵機關對於營業事業所得稅課徵
    查核之正確性。
二、案經財政部臺灣省北區國稅局函送臺灣板橋地方法院檢察署
    檢察官偵查後起訴。
    理    由
一、上揭犯罪事實，業據被告於本院審理時坦承不諱，併有財政
    部臺灣省北區國稅局96年4 月11日北區國稅審四字第096000
    0239號函所附刑事案件移送書、查緝案件稽查報告、卡順公
    司設立登記相關資料、稅籍資料、負責人戶籍資料、欠稅總
    歸戶查詢情形表等附卷可資佐證，足認被告自白與事實相符
    ，可以採信，本件事證明確，被告犯行堪以認定。
二、新舊法比較：
(一)、刑法第2 條：
    查被告行為後，刑法第2 條第1 項業於94年2 月2 日以華總
    一義字第09400014901 號令修正公布，並自95年7 月1 日起
    施行；修正後刑法第2 條第1 項規定，已將新舊法律適用之
    「從新從輕」原則，改採「從舊從輕」原則，而此規定僅係
    規範行為後法律變更所生新舊法律比較適用之準據法，並非
    實體刑罰法律，自不生行為後法律變更之比較適用之問題，
    應逕行適用新法第2 條第1 項之規定。
(二)、刑法第41條第1 項前段關於易科罰金之規定：
    依修正前刑法第41條第1 項及修正前罰金罰鍰提高標準條例
    第2 條之規定，應以銀元300 元即新臺幣900 元折算1 日，
    惟若依修正後刑法第41條第1 項前段（原罰金罰鍰提高標準
    條例第2 條已同時刪除）之規定，應以新臺幣1 千元、2 千
    元或3 千元折算1 日，二者相較之下，應以修正前之規定較
    有利於被告。
(三)、刑法第55條牽連犯之規定：
    就牽連犯部分，修正後刑法第55條已修正為：「一行為而觸
    犯數罪名者，從一重處斷。但不得科以較輕罪名所定最輕本
    刑以下之刑」，亦即原牽連犯部分之規定業已刪除。本案被
    告所犯之連續幫助逃漏稅捐、連續商業負責人填製不實會計
    憑證罪犯行，因彼此間具有方法、目的之牽連關係，如依修
    正前之刑法第55條後段，應僅從一重論以連續商業負責人填
    製不實會計憑證罪處斷，然若依修正後之規定，因已無牽連
    犯之規定，自應就此各罪分論併罰之，再定其應執行之刑，
    兩者相較之下，應以修正前之規定較有利於被告。
(四)、刑法第56條連續犯之規定：
    刑法第56條連續犯之規定，新法已修正刪除，是於新法修正
    施行後，被告之數犯罪行為，即須分論併罰。此刪除雖非犯
    罪構成要件之變更，但顯已影響行為人刑罰之法律效果，自
    屬法律有變更，依修正後刑法第2 條第1 項規定，比較新、
    舊法結果，仍應適用較有利於被告之行為時法律即舊法論以
    連續犯。
(五)、綜合上述各條文修正前、後之比較，並依諸「新舊刑法關於
    刑之規定，雖同採從輕主義，係適用最有利於行為人之法律
    ，既曰法律，自較刑之範圍為廣，比較時應就罪刑有關之共
    犯、未遂犯、連續犯、牽連犯、結合犯以及累犯加重、自首
    減輕、暨其他法定加減原因、與加減例等一切情形，綜其全
    部之結果，而為比較，再適用有利於行為人之法律處斷」（
    參照最高法院24年上字第4634號判例要旨）及修正後刑法第
    2 條第1 項前段、後段規定之「從舊、從輕」原則，爰依整
    體比較結果，適用被告行為時之法律，即修正前刑法之相關
    規定，予以論處。
三、應適用之法律、科刑審酌事由：
(一)、按被告行為後，商業會計法第71條業經修正，於95年5 月24
    日經總統公布，並於同年月26日生效施行，修正後之規定，
    將該條所定罰金，由15萬元提高為60萬元，被告行為時法較
    修正後法律並無更加不利情事，應依刑法第2 條第1 項前段
    規定，適用被告行為時法為論罪科刑之依據。茲被告係卡順
    公司之董事，為公司法第8 條規定之公司負責人，屬商業會
    計法第4 條所稱之商業負責人，且係從事業務之人，以製作
    會計憑證為其附隨業務。又統一發票為商業會計法第15條第
    1 款所稱證明事項之經過，而為造具記帳憑證所根據之原始
    憑證，為商業會計憑證。是被告明知卡順公司並無銷貨之事
    實，竟開立不實之統一發票，供如附表所示之公司行號為進
    項憑證，幫助如附表所示之納稅義務人逃漏營業稅捐之行為
    ，係犯稅捐稽徵法第43條第1 項幫助逃漏稅捐及修正前商業
    會計法第71條第1 款之商業負責人填製不實會計憑證罪。次
    按商業會計法第71條第1 款以明知為不實之事項，而填製會
    計憑證之罪，原即含有業務上登載不實之本質，應逕論以商
    業會計法第71條第1 款之罪（參照最高法院85年度台上字第
    3145號判決意旨參照）。被告先後多次幫助他人逃漏稅捐及
    以明知不實之事項而填製會計憑證之犯行，均各時間緊接，
    犯罪構成要件相同，顯均基於概括犯意反覆為之，均為連續
    犯，應各依修法前刑法第56條規定均僅以一罪論，並各加重
    其刑。另被告所犯上開2 罪間，有方法、目的之牽連關係，
    為牽連犯，應依修法前刑法第55條規定，從一重之連續商業
    負責人填製不實會計憑證罪處斷。
(二)、又刑法第215 條所謂業務上登載不實之文書，乃指基於業務
    關係，明知為不實之事項，而登載於其等業務上作成之文書
    而言。公司、行號向稅捐稽徵機關申報營業稅，係履行其公
    法上納稅之義務，並非業務行為，此有最高法院74年度台上
    字第3953號、84年度臺上字第5999號、95年度台上字第1477
    號判決意旨可供參照。是公訴人於起訴書犯罪事實欄中雖敘
    明被告明知卡順公司無進貨事實，另向吉有商行等，取得不
    實進項憑證，共計00000000元，並「申報」扣抵銷項稅額合
    計0000000 元，足生損害於稅捐機關稅捐管理之正確性等語
    ，然被告向稅捐稽徵機關申報營業稅所用之營利事業所得稅
    結算申報書，係屬稅法上之申報書，並非「登載」用之文書
    ，亦非屬業務行為，與刑法第216 條、第215 條之構成要件
    尚有未合，自難以該罪相繩；又卡順公司既係基於「買受人
    」之地位向他人進貨，則須開立統一發票會計憑證者，顯非
    卡順公司，卡順公司當無所謂填製統一發票交付他人充作憑
    證之問題，故被告本件就向吉有商行等購入統一發票部分之
    所為，被告自無因之填製不實會計憑證之問題，至就填製營
    利事業所得稅結算申報書行使之行為，則不構成行使業務登
    載不實文書，業如前述；另因卡順公司並無實際營業，被告
    就卡順公司部分，自亦未構成逃漏稅捐罪嫌，均併此敘明。
(三)、爰審酌被告明知卡順公司並無實際經營之事實，竟以填製不
    實之發票幫助他人逃漏稅捐，影響國家財政與稅賦公平非小
    ，惟念其犯後坦認犯行尚有悔意，及其犯罪之動機、目的、
    生活狀況、智識程度、幫助逃漏之稅捐額等一切情狀，量處
    如主文所示之刑；又中華民國九十六年罪犯減刑條例業經立
    法院制定，並經總統於96年7 月4 日公布，自96年7 月16日
    起生效，本件被告犯罪時間係在96年4 月24日以前，合於上
    開減刑條例第2 條第1 項第3 款之規定，且非同條例第3 條
    所定不得減刑之罪，是併依上開減刑條例規定減其二分之一
    之刑期，並依修正前刑法第41條第1 項前段規定，諭知如易
    科罰金之折算標準，以示儆懲。
據上論斷，應依刑事訴訟法第273 條之1 第1 項、第299 條第1
項前段，稅捐稽徵法第43條第1 項，修正前商業會計法第71條第
1 款，刑法第2 條第1 項前段、第11條前段、第30條、修正前刑
法第56條、修正前刑法第55條、修正前刑法第41條第1 項前段，
罰金罰鍰提高標準條例第1 條前段、廢止前罰金罰鍰提高標準條
例第2 條，中華民國九十六年罪犯減刑條例第2 條第1 項第3 款
、第7 條、第9 條，判決如主文。
本案經檢察官郭季青到庭執行職務。
中    華    民    國    97    年    2     月    19    日
                      刑事第十九庭  法  官  陳明偉
附表：
┌──┬─────────┬───────┬───────┬────┐
│    │                  │開立之統一發票│提出申報扣抵明│        │
│    │                  │銷售額明細    │細            │        │
│編號│營業人名稱        ├──┬────┼──┬────┤逃漏稅額│
│    │                  │張數│銷售額  │張數│銷售額  │        │
├──┼─────────┼──┼────┼──┼────┼────┤
│1   │錦溪實業有限公司  │7   │0000000 │7   │0000000 │360861  │
├──┼─────────┼──┼────┼──┼────┼────┤
│2   │能德企業有限公司  │3   │0000000 │3   │0000000 │371175  │
├──┼─────────┼──┼────┼──┼────┼────┤
│3   │嘉木企業有限公司  │20  │00000000│20  │00000000│0000000 │
├──┼─────────┼──┼────┼──┼────┼────┤
│4   │隆特佳企業有限公司│31  │00000000│31  │00000000│0000000 │
├──┼─────────┼──┼────┼──┼────┼────┤
│合計│                  │61  │00000000│61  │00000000│0000000 │
└──┴─────────┴──┴────┴──┴────┴────┘
以上正本證明與原本無異。
如不服本判決應於送達後10日內附理由向本院提出上訴狀。
                                  書記官  強梅芳
中    華    民    國    97    年    2     月    19    日
附錄本案論罪科刑法條：
稅捐稽徵法第43條
教唆或幫助犯第四十一條或第四十二條之罪者，處三年以下有期
徒刑、拘役或科新臺幣六萬元以下罰金。
稅務人員、執行業務之律師、會計師或其他合法代理人犯前項之
罪者，加重其刑至二分之一。
稅務稽徵人員違反第三十三條規定者，除觸犯刑法者移送法辦外
，處一萬元以上五萬元以下罰鍰。
修正前商業會計法第71條
商業負責人、主辦及經辦會計人員或依法受託代他人處理會計事
務之人員有左列情事之一者，處五年以下有期徒刑、拘役或科或
併科新臺幣十五萬元以下罰金：
一、以明知為不實之事項，而填製會計憑證或記入帳冊者。
二、故意使應保存之會計憑證、帳簿報表滅失毀損者。
三、意圖不法之利益而偽造、變造會計憑證、帳簿報表內容或撕
    毀其頁數者。
四、故意遺漏會計事項不為記錄，致使財務報表發生不實之結果
    者。
五、其他利用不正當方法，致使會計事項或財務報表發生不實之
    結果者。


司法院資訊處製作；財團法人民間司法改革基金會備份。
